---
title: "Premix"
author: "The dream team"
date: '`r Sys.Date()`'
output:
  pdf_document:
    fig_caption: yes
    fig_height: 8
    fig_width: 8
    number_sections: yes
    toc: yes
  html_document:
    toc: yes
---

```{r setup, include=FALSE}
knitr::opts_chunk$set(echo = TRUE, fig.height=10, fig.width=13, warning = FALSE)
```

# Introduction

Dans un premier temps, on cherche à visualiser l'évolution des marqueurs biologiques au cours du temps. On cherchera à voir si le viellissement des réactifs premix impacte les mesures. 

# Chargement des données, des packages R et des fonctions utiles

```{r, message = FALSE}
#Packages 
library(readxl)
library(ggplot2)
library(reshape2)
library(nlme)
```

```{r, warning=FALSE, message = FALSE}
###################
# Import Datasets #
###################
A = as.data.frame(read_excel("stab_premix_at.xlsx", sheet = 9, col_names = T))
rownames(A) = A[, 1]
A = A[, -1]
```

# Visualisation des trajectoires pour le marqueur CD57

Dans un premier temps, on va visualiser le décours temporel de la variable CD57 
pour chacun des patients. Pour ce faire on commence par mettre en forme les données

```{r}
B = A[grep("CD57", rownames(A)), ]
df = data.frame(melt(B), rep(1:5, 9))
colnames(df) = c("Time", "CD57", "id")
```


```{r}
p <- ggplot(data = df, aes(x = Time, y = CD57)) +
geom_violin(trim = FALSE, alpha = 0.2, aes(fill = Time)) +
geom_boxplot(alpha = 0.2, show.legend = FALSE, width = 0.3) +
geom_line(linetype = "dashed", linewidth = .6, aes(group = id), 
          color = "gray20") +
geom_point(aes(colour = Time), alpha = 1, size = 2) +
xlab("time") + ylab("CD57") + theme_bw()
p
```

On constate une stabilité du réactif CD57 au cours du temps qu'il s'agit maintenant de tester à l'aide de méthodes statistiques appropriées. Nous allons ici tester quelques méthodes.

## Analyse de la variance

On réalise une analyse de la variance en utilisant la fonction `aov()`.
L'objectif de l'analyse de la variance est double : 
(i) Tester si la moyenne de CD57 au temps 1 est significativement différente de 
la moyenne de CD57 aux temps suivants.
(ii) Tester si globalement le temps a un effet sur le niveau moyen de CD57 

Par curiosité, on calcule la moyenne de CD57 aux différents temps.

```{r}
tapply(df$CD57, df$Time, mean)
```


```{r}
aov_out = aov(CD57~Time, data = df)
tukey_out = TukeyHSD(aov_out)
print(tukey_out)
```


```{r}
plot(tukey_out, las = 1)
```

On constate qu'aucune différence de moyenne de CD57 entre $t_1$ et $t_j, j = \{4, \ldots, 29\}$ 
n'est significative . 
Les resultats de l'analyse de la variance permettant de tester globalement, 
le lien entre le facteur temps et CD57 sont reportés ci-dessous.

```{r}
summary(aov_out)
```

Comme attendu, on ne rejette pas l'hypothèse nulle puisque la p-value est à égale à
`r summary(aov_out)[[1]][1, 5]`.

## Test de Kruskal-Wallis

On nous reprocherait de ne pas avoir vérifier les conditions d'utilisation 
de l'analyse de la variance. Son pendant non paramétrique, le test de Kruskal-Wallis, est ici mise en oeuvre.

```{r}
kruskal_out = kruskal.test(CD57~Time, data = df)
print(kruskal_out)
```

Le test de Kruskal-Wallis conduit à la même conclusion, à savoir le non rejet 
de l'hypothèse nulle (p_value = `r round(kruskal_out$p.value, 4)`).

## Anova à mesures répétées

Enfin, pour tenir compte du caractère longitudinal des données (mesures répétées), 
on réalise une analyse de la variance à mesures répétées. 

```{r}
aov_out_repeated = aov(CD57 ~ Time + Error(id/Time), data = df)
summary(aov_out_repeated)
```

Comme l'atteste la p-value, l'anova à mesures répétées conduit une nouvelle fois aux mêmes conclusions.

# Conclusion 

Les différentes approches utilisées conduisent à des résultats consistants.

Naturellement, on peut réaliser des analyses similaires sur les autres variables
("CD2", "CD7", "CD56", "CD19", "CD4_", "CD3", "CD5_", "Ly", "TRBC", "CD8", 
"HLADR") qui devraient conduire toutes aux mêmes résultats. A vous de vérifier....
